【裁判字號】    94,上訴,1903
【裁判日期】    950227
【裁判案由】    常業詐欺等
【裁判全文】
臺灣高等法院高雄分院刑事判決        94年度上訴字第1903號
上  訴  人
即  被  告  甲○○
選任辯護人  楊四海律師
上列上訴人因常業詐欺等案件，不服臺灣屏東地方法院94年度易
字第522 號中華民國94年10月31日第一審判決（起訴案號：臺灣
屏東地方法院檢察署94年度偵字第3997號），提起上訴，本院判
決如下：
    主  文
原判決撤銷。
甲○○幫助以犯詐欺罪為常業，處有期徒刑柒月。緩刑貳年。
    事  實
一、甲○○因經濟困窘，見報紙上有收購金融帳戶存摺之廣告，
    雖知悉一般人無故取得他人金融帳戶使用之行徑常與財產犯
    罪之需要密切相關，且取得他人存摺之目的在於方便取得贓
    款或使犯行不易遭人追查，又對於提供帳戶予他人使用雖無
    必引發他人萌生犯罪之確信，但仍以縱若有人持以為常業詐
    欺罪亦無違反其本意之犯意，於(1)93年4 月7 日開設華南商
    業銀行潮州分行000000000000號帳戶、(2)93年4 月9 日開設
    誠泰商業銀行屏東分行0000000000000 號帳戶、(3)93年5 月
    18日開設彰化商業銀行潮州分行之00000000000000號帳戶。
    ，其先後開設3 個存款帳戶後，隨即在其位於屏東縣潮州鎮
    光明巷48號之租屋處，將所開立之帳戶存摺、提款卡及密碼
    等資料，以每個帳戶新臺幣（下同）1,500 元之代價，一次
    出售予某林姓成年男子（真實姓名及年籍不詳），合計得款
    4, 500元，以此出售自己帳戶之方式幫助詐欺犯罪集團為常
    業詐欺犯行，該林姓男子及其所屬詐欺集團取得前開存摺資
    料後，乃基於常業詐欺犯意，於下列時、地向他人施用詐術
    ，並於他人受騙後，指示他人將金錢匯入甲○○提供之上揭
    金融帳戶內:
    (一)詐騙集團成員於93年4 月23日17時30分許，撥打丙○○○之電話，向丙○○○佯稱其遭冒名在彰化銀行內湖分行開
    戶，需立即與「卡務中心」聯絡處理。丙○○○不疑有他，
    隨即依指示撥打電話至「卡務中心」。接聽電話之詐騙集團
    成員則告知丙○○○應前往自動提款機操作，改變金融卡密
    碼。丙○○○因而陷於錯誤，於同日18時20分許，在嘉義縣
    大林鎮郵局自動提款機前，依詐騙集團成員之指示操作後，
    將其帳戶內之兩筆存款12,072元及1,988 元先後轉帳至華南
    商業銀行潮州分行李幸蓉之000000000000號金融帳戶中。
    (二)詐騙集團成員又於93年5 月25日，在自由時報刊登應徵
    簡訊發送員之廣告。有意求職之陳秋妗見報後即依廣告刊載
    之電話號碼撥打予詐騙集團成員，該成員對陳秋妗佯稱需確
    認求職者之帳戶存款，始能將薪水撥付至帳戶內, 並要求陳
    秋妗依其指示至提款機前操作，致陳秋妗不疑有詐，陷於錯
    誤，而於93年5 月27日12時17分許，依詐騙集團成員指示至
    高雄縣岡山鎮郵局操作提款機，將其帳戶內之存款79,797元
    轉帳至彰化商業銀行潮州分行甲○○之00000000000000號帳
    戶內。
    (三)詐騙集團成員復於同年5 月25日，在聯合報刊登徵求工
    讀生廣告。乙○○見報後即撥打廣告上之聯絡電話予自稱為
    「陳志忠」之詐騙集團成員，該成員對乙○○佯稱需確認求
    職者之帳戶存款有5,000 元以上，始能撥付薪水至帳戶內，
    並要求乙○○依指示至提款機前操作，致乙○○陷於錯誤於
    93年5 月27日12時17分許，在新竹市○○路學府郵局，依詐
    騙集團成員指示操作提款機將其帳戶內之兩筆存款各1,001
    元及8,986 元先後轉帳至誠泰商業銀行屏東分行甲○○之00
    00000000000 號銀行帳戶內。
    (四)詐騙集團成員再於93年6 月間，在嘉義市○○路彰化銀
    行提款機旁，張貼「緊急求助電話0000000000號」之虛偽告
    示，意圖引誘不諳使用自動提款機之民眾撥打上開電話，再
    伺機詐騙民眾財物。93年月26日23時許，丁○○前往上開自
    動提款機提款時，因操作出現問題而無法提款，遂即撥打前
    揭虛偽告示上所載電話，接聽電話之詐騙集團成員即對丁○○佯稱需提供另一張金融卡供其確認身份始能順利領款云云
    ，丁○○因而陷於錯誤依詐騙集團成員之指示在嘉義市○○
    路彰化銀行前操作自動提款機並將其帳戶內之存款19,018元
    轉帳至誠泰商業銀行屏東分行甲○○之0000000000000 號銀
    行帳戶內。
    (五)丙○○○、陳秋妗、乙○○、丁○○等人發覺有異，始
    知受騙，進而報警循線查知上情。
二、案經屏東縣警察局移送台灣屏東地方法院檢察署檢察官偵查
    起訴。
    理  由
一、前開事實業據上訴人即被告（以下簡稱被告）甲○○於原審
    及本院審理中坦承不諱，核與證人暨被害人丙○○○、陳秋
    妗、乙○○、丁○○等人於警詢中證述之情節相符，且有嘉
    義縣警察局民雄分局大林分駐所受理各類案件紀錄表影本1
    紙、受理刑事案件報案三聯單影本1 紙、嘉義縣警察局民雄
    分局詐騙帳戶通報警示詐騙電話斷話申請表影本1 份、被害
    人丙○○○之郵政存簿儲金簿影本1 份、自動櫃員機儲戶交
    易明細表影本2 紙（被害人丙○○○部分）；被告甲○○華
    南銀行帳戶存款往來明細表暨開戶資料1 份、新竹市警察局
    受理刑事案件報案三聯單影本1 紙、中華郵政公司自動櫃員
    機儲戶交易明細表影本4 紙（被害人乙○○部分）；高雄縣
    警察局岡山分局詐騙帳戶通報警示詐騙電話停話申請表影本
    1 紙、中華郵政公司自動櫃員機儲戶交易明細表影本1 紙（
    被害人陳秋妗部分）；彰化銀行潮州分行存摺存款帳戶資料
    查詢明細表1 張、嘉義縣警察局竹崎分局受理刑事案件報案
    三聯單、詐騙帳戶通報警示詐騙電話斷話簡便格式表影本、
    甲○○誠泰銀行帳戶存提交易明細查詢表、存摺存款業務往
    來約定書影本等（被害人丁○○部分）附卷供憑。
二、按依金融機構接受客戶申請一般存款帳戶之現況，絕大多數
    不須任何條件，亦無須任何費用，亦即任何人均可辦理金融
    帳戶存摺使用，如無特殊理由，實無登報付出代價借用他人
    存摺使用之必要；而金融存摺事關存個人財產權益之保障，
    倘有不明之金錢來源，甚而攸關個人之法律上之責任，其專
    有性甚高，除非本人或與本人具有信賴關係或其他特殊原因
    ，難認有何流通使用之可能，一般人均有妥為保管防阻他人
    任意使用之認識；縱使特殊情況偶有交付他人使用之需，亦
    必然深入瞭解用途及合理性後，再行提供以使用，方符常情
    ；且該等專有物品如落入不明人士手中，而未加以闡明正常
    用途，極易被利用為與財產有關之犯罪工具，此為吾人依一
    般生活認知所易於體察之常識；又有犯罪意圖者，非有正當
    理由，竟登報並提供金錢代價徵求他人之帳戶，則客觀上可
    預見其目的，係供為某筆資金之存入後再行領出之用，且該
    筆資金之存入及提領過程係有意隱瞞其流程或避免行為人身
    分曝光之用意，一般人本於一般認知能力均甚易於瞭解。查
    被告甲○○為二十餘歲之成年人，並非毫無社會經驗，就提
    供帳戶與不認識之人使用，將為他人作為常業詐欺犯罪之工
    具而有幫助他人犯罪之可能，自難諉為不知，亦非全然無可
    預見。是以被告可預見金融帳戶存摺提供他人使用，將幫助
    他人實施詐欺犯罪，但因貪圖金錢，為牟利仍將上開帳戶出
    借或出售他人使用，顯具縱有人以其金融帳戶實施詐欺犯罪
    亦不違背其本意之不確定幫助常業詐欺之犯罪故意自明。又
    刑法上所謂「常業」，指反覆以同種類行為為目的之社會活
    動之職業性犯罪而言，至於犯罪所得之多寡，是否恃此犯罪
    為唯一之謀生職業，則非所問，縱令兼有其他職業，仍無礙
    於該常業犯罪之成立；且常業犯既係賴某種犯罪為生，當然
    屬非法營業，縱令其營業可能隨時因遭取締或查獲而停業，
    不能視為正業，自不能因此即認其非常業犯（最高法院85年
    度台上字第510 號判例、88年度台上字第2913號判決參照）
    。查被告甲○○因經濟困窘而出售自己帳戶，其犯罪型態仍
    係出售帳戶提供他人使用，並無證據足資證明被告有參與詐
    騙集團之任何施詐行為，故其所為尚難認係該詐欺集團之共
    犯。惟依據上開被害人受騙之模式，該詐欺集團成員係以應
    徵員工或偽稱係銀行或卡務中心人員等角色向廣泛大眾加以
    行騙，詐騙方法多元、花招百出，又另派成員領取款項，足
    見此集團有以反覆同種類之行為為目的之社會活動，此詐騙
    集團之成員顯係以詐欺取財為業，並恃以維生。而被告明知
    上情，仍為賺取小利1 次出售3 個帳戶給真實姓名及年籍不
    詳之某林姓成年男子所屬之詐欺集團，再者，幫助犯之成立
    ，必須主觀上行為人須有幫助故意，客觀上須有幫助行為，
    意即需對於犯罪與正犯有共同之認識，而以幫助之意思，對
    於正犯資以助力，而未參與實施犯罪之行為者而言（參照最
    高法院75年度台上字第1509號、88年度台上字第1270號判決
    意旨參照）。本件查無被告參與任何常業詐欺犯罪構成要件
    之行為，其所為僅止於出售金融帳戶，即應論以常業詐欺之
    幫助犯，本件事證明確，被告犯行堪以認定。
三、核被告甲○○所為，係犯刑法第30條第1 項、第340 條之幫
    助常業詐欺罪，被告係幫助他人犯常業詐欺罪之幫助犯，應
    依刑法第30條第2 項規定，按正犯之刑減輕之。起訴書以被
    告係犯刑法第30條第1 項、同法第339 條第1 項之幫助詐欺
    取財罪，而原審檢察官於到庭時就幫助詐欺取財部分變更起
    訴法條為刑法第30條第1 項、第340 條幫助常業詐欺罪，應
    屬正確，本院乃毋庸變更檢察官起訴所引應適用之法條。然
    公訴人於到庭補充被告尚犯有刑法第30條第1 項、洗錢防制
    條第9 條第1 項、第12條第1 項之幫助洗錢罪。然該部分犯
    罪無法證明（如後述）本應無罪判決，因公訴人認該部份與
    前開起訴、論罪部分有裁判上一罪關係，爰不另為無罪之諭
    知。
四、原審因而為論罪科刑，故非無見，惟查，本件被告尚不構成
    幫助他人掩飾因自己重大犯罪所得財物之洗錢罪，蓋洗錢防
    制法之制定，旨在防止特定重大犯罪不法所得之資金或財產
    ，藉由洗錢行為，諸如經由各種金融機關或其他交易管道，
    轉換成為合法來源之資金或財產，切斷資金與當初犯罪行為
    之關連性，隱匿犯罪行為或該資金不法來源或本質，使偵查
    機關無法藉由資金之流向追查犯罪行為人，其所保護之法益
    為國家對特定重大犯罪之追訴及處罰。又洗錢行為係指行為
    人為掩飾或隱匿自己重大犯罪所得財物或財產上之利益（洗
    錢防制法第2 條第1 款），或行為人掩飾、收受、搬運、寄
    藏、故買或牙保他人因重大犯罪所得財物或財產上之利益（
    同法第2 條第2 款）。除利用不知情之合法管道（如金融機
    關）為之外，其他使所得財物或利益之來源合法化，或改變
    該財物或利益之本質，以避免追訴處罰之掩飾、藏匿犯特定
    重大犯罪所得財產或利益之行為均屬之。若非先有犯罪所得
    或利益，再加以掩飾或隱匿，而係取得犯罪所得或利益之犯
    罪手段，或未合法化犯罪所得或利益之來源，而能一目了然
    來源之不法性，即非洗錢防制法所規範之對象。經查本件係
    不詳詐欺集團，利用被告甲○○所提供之帳戶，將詐欺所得
    之款項直接匯入該帳戶，該不詳詐欺集團成員要求被害人將
    金錢匯入被告甲○○所提供之帳戶之行為，本即係該詐欺集
    團為實施其詐欺行為之犯罪手段，並非於取得財物後，另為
    掩飾、隱匿其詐欺所得之行為，亦非被告於該不詳詐欺集團
    實施詐欺犯罪取得財物後，另由被告為之掩飾、隱匿行為，
    此自被害人接獲詐騙集團者之電話後，直接依指示至自動櫃
    員機以轉帳方式將金錢匯入被告甲○○所提供之帳戶內等情
    可得而知。且偵查機關得藉由被害人將款項匯入被告等帳戶
    之情，一目瞭然資金來源之不法性，並得以追查資金之流向
    ，資金與當初犯罪行為之關連性並未被切斷，與「掩飾」、
    「隱匿」之性質亦有不符，故核與洗錢防制法第2 條規定之
    洗錢行為構成要件有間，是原審誤認被告尚涉犯洗錢防制法
    第9 條第2 項之罪，認與起訴事實有裁判上一罪之關係而加
    以審理，尚有未洽。次按，如基於概括犯意而多次幫助他人
    犯詐欺罪，固為連續幫助詐欺犯無疑，但若以一幫助行為，
    幫助他人連續犯詐欺罪或幫助他人犯常業詐欺罪，則為幫助
    連續詐欺犯或幫助常業詐欺犯，蓋就幫助犯而言，僅有1 次
    犯罪行為而已（最高法院87年度台上字第3865號判決參照）
    ，本件被告一次出售3 個帳戶予同一人，僅有一出售之幫助
    行為，尚無連續犯可言，原審誤認被告構成連續犯罪，亦有
    未洽。被告以量刑過重提起上訴，雖無理由，然原審既有上
    開疏失，即屬無法維持，自應予以撤銷改判。
五、審酌被告提供帳戶供人詐騙犯罪使用，危害財產安全及社會
    穩定，使不法之徒藉此輕易詐取財物，並使警方難以追查緝
    捕，助長犯罪集團詐騙之風氣，造成被害人損害非輕難以追
    索，及其犯罪後深知悔悟，其動機、目的、所生損害等一切
    情狀，爰量處被告有期徒刑7 月，又被告尚無前科，未曾受
    有期徒刑以上刑之宣告，有臺灣高等法院刑案資料查註紀錄
    表在卷可憑，經此教訓後，應知所警惕，信無再犯之虞，本
    院因認所宣告之刑以暫不執行為適當，均諭知緩刑2 年，以
    勵自新。又被告所有供本件詐騙匯款使用之銀行帳戶存摺及
    提款卡，雖係供犯罪所用之物，然既已交付該犯罪集團人員
    使用，顯已移轉其所有權予前揭犯罪集團人員，而非被告所
    有之物，且均非違禁物，又詐欺集團一旦詐騙得手後，為防
    止被害人報案後之檢警人員追查，衡情不會利用相同帳戶長
    期施詐，亦不至於留存存摺、金融卡等物以供檢警人員日後
    追查，此即詐欺集團需要收購大量帳戶之緣由之一，本件並
    無證據足資證明該存摺、金融卡等物尚未滅失，況所謂幫助
    犯係指就他人之犯罪加以助力，使其易於實施之積極的或消
    極的行為而言。其犯罪態樣與實施犯罪之正犯有異，其所處
    罰者，乃其提供助力之行為本身，而非正犯實施犯罪之行為
    。因此幫助犯不適用責任共同之原則，對正犯所有供犯罪所
    用或因犯罪所得之物，勿庸併為沒收之宣告（最高法院91
    年度台上字第5583號判決參照），是上開銀行帳戶存摺、提
    款卡等物，均毋庸宣告沒收，併予敘明。
據上論結，應依刑事訴訟法第369 條第1 項前段、第364 條、第
299 條第1 項前段，刑法第30條、第340 條，第74條第1 款，判
決如主文。
本案經檢察官邱榮藏到庭執行職務。
中    華    民    國    95    年    2     月    27    日
                  刑事第一庭    審判長法  官  郭雅美
                                      法  官  莊崑山
                                      法  官  簡志瑩
以上正本證明與原本無異。
如不服本判決應於收受本判決後10日內向本院提出上訴書狀，其
未敘述上訴理由者，並得於提起上訴後10日內向本院補提理由書
狀（均須按他造當事人之人數附繕本）「切勿逕送上級法院」。
中    華    民    國    95    年    2     月    27    日
                                      書記官  白  蘭
附錄本件論罪科刑法條：
中華民國刑法第340條
以犯第三百三十九條之罪為常業者，處一年以上七年以下有期徒
刑，得併科五萬元以下罰金。


司法院資訊處製作；財團法人民間司法改革基金會備份。
